臺灣臺南地方法院民事判決　九十年度訴字第二三一六號
　　原　　　告　乙○○
　　訴訟代理人　蘇陳俊哲　律師
　　被　　　告　甲○○
右當事人間請求塗銷抵押權登記事件，本院判決如左：
    主      文
被告應將附表所示不動產之抵押權予以塗銷。
訴訟費用由被告負擔。
    事      實
甲、原告方面：
一、聲明：求為判決：如主文所示。
二、陳述：
(一)坐落台南縣白河鎮○○○段七八之一地號、地目田、面積０．二二０八公頃土地
    原屬訴外人吳仁義所有。又同段二一一地號、地目田、面積０．九二三八公頃土
    地，本亦屬訴外人吳仁義、吳松茂、洪經祿，及陳儀信等四人所共有。各人持分
    依序為九三七八分之三八七七、九三七八分之二三七五、六分之一及六分之一。
    嗣訴外人吳松茂於民國六十九年八月二十八日將其所有上揭二一一地號土地之持
    分九三七八分之二三七五，分別以其中九三七八分之一五六三售讓訴外人洪經祿
    ，其中九三七八分之八一二售讓訴外人陳登源。迨七十八年七月九日陳登源死亡
    ，遺下上揭二一一地號土地持分，即由其繼承人陳義雄、陳儀信、陳儀芳等三人
    繼承，持分各一四０六七分之四０六，以上事實均經台南縣白河地政務所辦理登
    記各在案。爾後吳仁義則因週轉需要，於七十九年五月十九日，以上揭七八之一
    地號所有權全部，及二一一地號土地所有權持分九三七八分之三八七七，設定抵
    押權為擔保，向被告甲○○借款新台幣（下同）三百萬元，約定清償期為同年十
    二月三十日，亦經如附表所示登記在案。
(二)又訴外人吳仁義，於七十九年十一月二十七日將其所有上揭七八之一地號土地以
    買賣為異動原因，辦理所有權移轉登記與被告甲○○，則上揭七八之一地號土地
    之所有權及抵押權均因歸屬被告甲○○一人而混同。則依民法第七百六十二條規
    定其抵押權當然消滅。再上揭二一一地號土地吳仁義之持分九三七八分之三八七
    七及陳儀芳之持分一四０六七之四０六，合計二八一三四分之一二四四三，亦於
    八十年一月十五日同時售讓被告甲○○，再陳義雄、陳儀信等二人之持分，合計
    二八一三四分之六三一三，亦於同年一月二十五日售讓被告甲○○並辦理所有權
    移轉登記。從而上揭二一一地號土地由吳仁義於七十九年五月十九日其就持分九
    三七八分之三八七七為被告甲○○所設定之抵押權，亦因被告甲○○取得該地之
    所有權而生混同之效果而消滅。
(三)右揭七八之一地號土地所有權全部及同段二一一地號土地持分二八一三四分之一
    八七五六之抵押權及所有權，既均混同而消滅，按理被告即應辦理塗銷其抵押權
    登記方，以確保產權清楚，而維原告權利並符誠信，被告不為，竟於八十四年六
    月廿九日，將上揭七八之一地號土地所有權全部及二一一地號土地之持分二八一
    三四分之一八七五六售予原告，並辦理所有權移轉登記，原告迭次催促被告塗銷
    抵押權，均置之不理。是該抵押權之存在，對所有權之行使受有限制，從而所有
    人之原告為除去該限制，訴請判決如所聲明。
三、證據：提出台南縣白河鎮○○○段七八之一地號、同段二一一地號土地登記謄本
    二份。
乙、被告方面：
    被告未於言詞辯論期日到場，亦未提出準備書狀作何聲明或陳述。
    理      由
一、本件被告經合法通知，未於言詞辯論期日到場，核無民事訴訟法第三百八十六條
    各款所列情形，爰依原告聲請，由其一造辯論而為判決。
二、原告主張：坐落台南縣白河鎮○○○段七八之一地號、地目田、面積０．二二０
    八公頃土地為訴外人吳仁義所有。又同段二一一地號、地目田、面積０．九二三
    八公頃土地，原為訴外人吳仁義持分九三七八分之三八七七、吳松茂持分九三七
    八分之二三七五、洪經祿持分六分之一、陳儀信持分六分之一共有。嗣訴外人吳
    松茂於六十九年八月二十八日將其所有上揭二一一地號土地之持分九三七八分之
    二三七五，分別以其中九三七八分之一五六三售讓訴外人洪經祿、九三七八分之
    八一二售讓訴外人陳登源。迨七十八年七月九日陳登源死亡，遺下上揭二一一地
    號土地持分，即由其繼承人陳義雄、陳儀信、陳儀芳三人繼承，持分各一四０六
    七分之四０六辦理登記。再訴外人吳仁義於七十九年五月十九日，以上揭七八之
    一地號所有權全部，及二一一地號土地所有權持分九三七八分之三八七七，設定
    抵押權為擔保，向被告甲○○借款三百萬元，約定清償期為同年十二月三十日，
    亦經如附表所示登記在案。然訴外人吳仁義又於七十九年十一月二十七日將其所
    有上揭七八之一地號土地及二一一地號持分土地，以買賣為異動原因，辦理所有
    權移轉登記予被告甲○○；另二一一地號土地陳儀芳、陳義雄、陳儀信持分亦分
    別於八十年一月十五日及同年一月二十五日由被告黃春長購得，被告就二一一地
    號土地合計持分共二八一三四分之一八七五六。則上揭七八之一地號土地及二一
    一地號土地  (持分二八一三四分之一八七五六)之所有權及抵押權均因歸屬被告
    甲○○一人，抵押權即當然消滅。惟被告甲○○復將其所有之七八之一地號土地
    全部及同段二一一地號土地持分二八一三四分之一八七五六於八十四年六月二十
    九日售予原告，並辦理所有權移轉登記，迭次催促被告塗銷抵押權，均置之不理
    等情，業據原告陳明在卷，並提出與所述相符之台南縣白河鎮○○○段七八之一
    地號、同段二一一地號土地登記謄本二份為證。被告未於言詞辯論期日到場，亦
    未提出準備書狀作何聲明或陳述。就證據調查所得，可認原告主張為真實。
三、按同一物之所有權及其他物權，歸屬於一人者，其他物權因混同而消滅。所有人
    對於無權占有或侵奪其所有物者，得請求返還之。對於妨害其所有權者，得請求
    除去之。有妨害其所有權之虞者，得請求防止之。民法第七百六十二條前段，第
    七百六十七條分別定有明文。本件右揭原訴外人吳仁義所有之七八之一地號所有
　　權全部及二一一地號土地所有權應有部分九三七八分之三八七七，於七十九年五
　　月十九日以被告為權利人設定抵押權後，因該土地於七十九年十一月二十七日被
　　告取得所有權，致土地之所有權及抵押權歸屬一人，其抵押權因混同而消滅。再
　　被告於八十四年六月二十九日將七八之一地號土地全部及同段二一一地號土地應
　　有部分二八一三四分之一八七五六　(含應有部分九三七八分之三八七七設定抵
　　押權部分)於八十四年六月二十九日售予原告並辦理所有權移轉登記，則該抵押
　　權之登記足以妨害原告所有權之行使，從而原告依據所有權之法律關係，訴請塗
　　銷附表所示不動產之抵押權塗銷，依法尚無不合，應予准許。
四、結論：原告之訴為有理由，依民事訴訟法第三百八十五條第一項前段、第七十八條
    ，判決如主文。
中　　　華　　　民　　　國　　九十一　　年　　　五　　　月　　二十八　　日
                                臺灣臺南地方法院民事第一庭
~B法　　　官　蘇清水
右為正本係照原本作成
如對本判決上訴，須於判決送達後廿日內向本院提出上訴狀
中　　　華　　　民　　　國　　九十一　　年　　　五　　　月　　二十八　　日
~B法院書記官　陳金堂
~F0
~T40
附表：臺灣臺南地方法院九十年度訴字第二三一六號
┌───┬─────────┬──┬───────┬───────┬──────┬──────┬────┬────┬─────┬──┐
│編號  │土地坐落          │地目│面         積 │抵押權登記日期│ 抵押權金額 │ 債權範圍   │ 抵押權 │ 抵押權 │收件文號  │備考│
│      │                  │    │              │  (民   國  ) │  (新台幣)  │            │ 權利人 │ 債務人 │          │    │
├───┼─────────┼──┼───────┼───────┼──────┼──────┼────┼────┼─────┼──┤
│一    │台南縣白河鎮      │田  │貳仟貳佰零捌平│七十九年六月一│參佰萬元    │ 全部       │ 甲○○ │ 吳仁義 │白地字００│    │
│      │糞箕湖段七八之一  │    │方公尺        │日            │            │            │        │        │二九八三號│    │
├───┼─────────┼──┼───────┼───────┼──────┼──────┼────┼────┼─────┼──┤
│二    │台南縣白河鎮      │田  │玖仟貳佰參拾捌│七十九年六月一│參佰萬元    │九三七八分之│ 甲○○ │ 吳仁義 │白地字００│    │
│      │糞箕湖段二一一    │    │平方公尺      │日            │            │三八七七    │        │        │二九八三號│    │
└───┴─────────┴──┴───────┴───────┴──────┴──────┴────┴────┴─────┴──┘
